【裁判字號】    96,訴,826
【裁判日期】    970327
【裁判案由】    返還公法上不當得利
【裁判全文】
高雄高等行政法院判決
                                     96年度訴字第00826號
                              .
原      告  甲○○
被      告  中央健康保險局南區分局
代  表  人  乙○○經理
訴訟代理人  王燕玲律師
上列當事人間返還公法上不當得利事件，原告提起行政訴訟，本
院判決如下：
    主  文
原告之訴駁回。
訴訟費用由原告負擔。
    事  實
甲、事實概要：
    緣被告以原告於民國86年5月1日，以原告所經營之良信診所
    ，自83年11月間至86年1月29日止，利用不實之病歷資料向
    其詐領醫療給付新臺幣（下同）264萬元，遂依全民健康保
    險法第72條規定，裁處原告2倍罰鍰即528萬元，並以該局86
    年5月1日健保南醫字第86005334號罰鍰通知書限期原告繳納
    ，惟該罰鍰通知書並未合法送達原告，即據以聲請臺灣臺南
    地方法院強制執行，並發給債權憑證。嗣於93年9月間又以
    該債權憑證，聲請法務部行政執行署臺南行政執行處（下稱
    臺南行政執行處）執行，經該處以93執特專字第334984號執
    行命令，執行原告於第三人健恩診所每月應領之各項勞務報
    酬在1/3暨各項獎金在3/4範圍內予以扣押，並准由被告收取
    。原告不服，聲明異議，經法務部行政執行署（下稱行政執
    行署）以95年度署聲議字第660、661號決定書，將前揭臺南
    行政執行處執行事件於執行程序未終結部分撤銷，原告乃依
    公法上不當得利法律關係，請求被告返還已執行之金額計38
    1,828元，及自起訴狀繕本送達翌日起至清償日止之法定利
    息。
乙、兩造聲明：
一、原告聲明求為判決：
(一)、被告應給付原告381,828元，及自起訴狀繕本送達翌日起至
    清償日止，按年息百分之5計算之利息。
(二)、訴訟費用由被告負擔。
二、被告聲明求為判決：
(一)、原告之訴駁回。
(二)、訴訟費用由原告負擔。
丙、兩造主張之理由：
一、原告起訴意旨略謂：被告於86年5月1日以原告所經營之良信
    診所，自83年11月間至86年1月29日止，利用不實之病歷資
    料向其作領醫療給付264萬元，爰依全民健康保險法第72條
    規定，裁處2倍罰鍰即528萬元，而以該局86年5月1日健保南
    醫字第86005334號罰鍰通知書限期原告繳納，惟該罰鍰通知
    書並未合法送達原告，即據以聲請臺灣臺南地方法院強制執
    行，並發給債權憑證。嗣於93年9月間又以該債權憑證，聲
    請臺南行政執行處執行，經該處以93執特專字第334984號執
    行命令，執行原告於第三人健恩診所每月應領之各項勞務報
    酬在1/3暨各項獎金在3/4範圍內予以扣押，並准由債權人即
    被告收取。原告不服，聲明異議，經行政執行署以95年度署
    聲議字第660、661號決定書，將前揭臺南行政執行處執行事
    件於執行程序未絡結部分撤銷，顯見被告以未經合法送達而
    無效之處分，執行原告金額計381,828元為無法律上原因，
    並使原告受有損害，爰依行政訴訟法第8條規定請求返還。
二、被告答辯意旨略謂：(一)、原告主張被告據為執行之罰鍰處分
    並未合法送達，其經由異議程序將執行程序未終結部分撤銷
    ，因而認被告為無法律上原因而受利益云云，惟就臺南行政
    執行處前揭執行已完成部分，因執行程序業經終結，不得為
    撤銷或更正強制執行之處分或程序，故原告此部分異議之請
    求已遭駁回，被告據以收取執行款，並無不合，且該執行款
    為356,470元，非原告所稱381,828元。(二)、原告尚有溢領之
    全民健康保險醫療費用3,381,019元應返還被告，縱認本件
    被告扣取原告之薪資等所得確有不當得利之情形，被告主張
    應予抵銷。
    理  由
一、按「人民與中央或地方機關間，因公法上原因發生財產上之
    給付或請求作成行政處分以外之其他非財產上之給付，得提
    起給付訴訟。因公法上契約發生之給付，亦同。」行政訴訟
    法第8條第1項定有明文。
二、原告主張之如事實概要欄所載事實，固據其提出臺灣臺南地
    方法院87年8月4日87南院慶執速字第57283號債權憑證、臺
    南行政執行處執行命令、行政執行署95年度署聲異字第660
    號第661號聲明異議決定書為證，被告則對於其於前揭執行
    程序業已收取356,470元並不爭執。惟查，公法上不當得利
    ，係指在公法之範疇內，欠缺法律上原因而發生財產變動，
    致一方受有利益，他方受有損害之謂。本件被告於93年9月8
    日、同年10月27日分別以臺灣臺南地方法院87年8月4日87南
    院慶執速字第57283號、91年5月6日91南院鵬執良字第13937
    號債權憑證，向臺南行政執行處聲請強制執行，該處於93年
    11月25日核發執行命令，執行扣押債務人即原告於第三人健
    恩診所每月應領之各項勞務報酬及各項獎金，嗣因原告聲明
    異議，行政執行署審理結果，認原告異議為有理由，乃將前
    揭執行程序未終結部分撤銷，有前揭行政執行署聲明異議決
    定書在卷可佐，是行政執行署僅撤銷執行程序未終結部分，
    至已終結部分並未經撤銷，亦即僅從程序上撤銷部分執行，
    對於臺南行政執行處所據以執行之執行名義並未因而消滅，
    則被告收取該扣押款即屬有據，並非無法律上原因。從而，
    原告依公法上不當得利法律關係請求返還該扣押款並法定利
    息，為無理由，應予駁回。
三、據上論結，本件原告之訴為無理由，依行政訴訟法第195條
    第1項後段、第98條第1項前段，判決如主文。
中    華    民    國    97    年     3    月   27     日
            高雄高等行政法院第二庭
                        審判長法官  江  幸  垠
                              法官  簡  慧  娟
                              法官  戴  見  草
以上正本係照原本作成。
如不服本判決，應於判決送達後20日內向本院提出上訴書狀，其
未表明上訴理由者，應於提起上訴後20日內向本院提出上訴理由
書（須按對造人數附繕本）；如於本判決宣示或公告後送達前提
起上訴者，應於判決送達後20日內補提上訴理由書（須附繕本）
。未表明上訴理由者，逕以裁定駁回。
中    華    民    國    97    年     3    月   27     日
                            書記官  李  昱


司法院資訊處製作；財團法人民間司法改革基金會備份。
